臺灣高等法院臺南分院刑事判決　　　　 96年度上訴字第652號
上　訴　人
即　被　告　乙○○
選任辯護人　蕭麗琍律師
上列上訴人因重傷害案件，不服臺灣臺南地方法院95年度訴字第
723號中華民國96年6月2日第一審判決（起訴案號：臺灣臺南地
方法院檢察署95年度偵字第7175號），提起上訴，本院判決如下
：
    主  文
原判決撤銷。
乙○○成年人與少年共同使少年受重傷未遂，處有期徒刑貳年捌
月，減為有期徒刑壹年肆月。
    事  實
一、乙○○係成年人與黃大杉、郭翊（另案均判處有期徒刑2年1
    0月確定）及當時14歲以上未滿18歲之丙○○（民國77年4月
    5日出生，另案判處有期徒刑3年確定，現已滿18歲）係朋友
    關係，因丙○○與當時尚未滿18歲之甲○○（75年10月31日
    生，現已成年）及其兄丁○○間有嫌隙。93年1月26日上午5
    時許，黃大杉、郭翊2人與丙○○共同搭乘乙○○所駕駛之
    車號Ｓ4─5925號自小客車，同往臺南市東區○○○○街51號
    「動律網咖店」尋友時，適見甲○○與友人陳祐振亦在該店
    內，丙○○遂向黃大杉、郭翊、乙○○3人提及其與甲○○
    、丁○○等人過節之事，黃大杉、郭翊、乙○○3人聞言即
    至店內約甲○○外出與丙○○一同談判，詎雙方一言不合，
    丙○○即自上開自小客車上持西瓜刀欲衝向甲○○，惟遭黃
    大杉攔阻而作罷。嗣黃大杉將其所用手機交予甲○○，要求
    甲○○聯絡其兄丁○○前來談判，惟丙○○不耐等候，竟趁
    甲○○撥打行動電話之際，再度持該把刀衝向甲○○，甲○○見狀隨即跑開，然因丙○○仍有未甘，且黃大杉之手機尚
    在甲○○手上，黃大杉、郭翊遂與丙○○一同搭乘乙○○駕
    駛之自小客車，沿路蒐尋甲○○，嗣渠4人在崇明國中附近
    草叢發現楊姓少年後，竟基於重傷害之犯意聯絡，分持西瓜
    刀之刀械，共同砍向甲○○手、腿，致甲○○受有左手中
    指、尺側神經斷裂及左前臂多處撕裂傷、右手小指及無名
    指掌骨處斷近全斷指右腳膝蓋破裂及膝關節暴露、右大腿
    及小腿多處撕裂傷並部分肌肉斷裂左腳多處撕裂傷等傷害
    ，並取回黃大杉手機後，一行人隨即搭乘原車離去。甲○○
    幸經隨後趕到之友人陳祐振及時發現送醫，始未生重傷之結
    果。
二、案經臺南市警察局第一分局報請國防部南部地方軍事法院檢
    察署偵查起訴，經國防部南部地方軍事法院判決不受理，移
    送臺灣臺南地方法院檢察署檢察官偵查起訴。
    理  由
一、訊據被告乙○○固坦承有於上開時、地，夥同黃大杉、郭翊
    及丙○○3人持西瓜刀追砍被害人甲○○之事實不諱，然辯
    稱：當時伊僅在場，但未動手，伊只是開車載黃大杉、郭翊
    、丙○○，是他們3人下車云云。經查，被告上揭犯罪事實
    業據被害人甲○○於另案少年法庭訊問時及軍事法院偵審時
    證述：「黃大杉、郭翊、乙○○3人進來網咖問我是不是甲○○，我說是，其中1人隨即出拳毆打我，黃大杉並要我出
    去，我就跟他們出去，到網咖門口，丙○○從乙○○的車上
    下來，並從車上拿西瓜刀要砍我，但被黃大杉擋住，接著黃
    大杉叫我打電話約我哥哥出來，還沒聯絡上，丙○○便忍不
    住情緒持刀要砍我，我就逃跑，跑到附近草叢躲起來，他們
    4人就開車找我，後來被他們找到，【4人就帶著刀下車，他
    們4人都有拿刀砍我，後來乙○○拿刀架著我的脖子，要我
    把黃大杉手機拿出來】，我就把手機還給他」（見原審卷二
    第2頁93年度少調字第202號案件93年5月3日訊問筆錄、軍事
    偵查卷第36至37頁93年5月10日偵訊筆錄、原審卷三第44至4
    7頁、93年度少偵字第24號案件93年10月25日偵查筆錄、軍
    事法院卷第54至56頁94年5月13日審理筆錄、94年度他字271
    8號95年3月28日本案偵查筆錄、本院95年度上訴字第214號
    案件95年4月26日審理筆錄）等情甚詳。核與在場之證人陳
    祐振於另案少年法庭訊問時及軍事法院偵審時證述：「當天
    是黃大杉、郭翊、乙○○進來找被害人，並約被害人至外面
    ，丙○○在外面的車上，一下車就拿刀衝向被害人，黃大杉
    將丙○○檔下，要拉丙○○回車子時，他們打開車後座，我
    從打開的後車門看見後座上還放了3把刀，黃大杉並拿手機
    給被害人叫他打給他哥哥，被害人要打的時候，丙○○就忍
    不住情緒，持刀要砍被害人，被害人看情況不對，就帶著手
    機趕快逃跑，丙○○先拿刀追過去，郭翊、黃大杉跟著持刀
    追過去…【丙○○與黃大杉、郭翊、乙○○4人都有拿刀】
    ，都拿扁扁長長的刀，乙○○叫他們上車，就開車走掉，我
    就回網咖關電腦後，騎車出去找，我看到時，他們的車已經
    轉彎要走了，我聽到甲○○叫我，我過去就看到甲○○已經
    倒在地上，【甲○○在崇明國中那裡，也說黃大杉、郭翊、
    丙○○、乙○○4人都有拿刀砍他】」（見軍事偵查卷第41
    至42頁93年5月10日偵訊筆錄、軍事法院卷第57頁94年5月13
    日審理筆錄、原審卷二第17至19頁93年度少調字第202號案
    件93年6月21日訊問筆錄、原審卷三第21至22頁、95年度少
    連訴字第8號案件94年8月1日審理筆錄）等節互核相符。並
    有診斷證明書1紙（見警卷第45頁）、國立成功大學醫學院
    附設醫院93年6月18日（93）成附醫外字第6890號函附之病
    患診療資料摘錄表在卷可稽（見原審卷二第35至36頁）。本
    院另案94年少上訴字第335號、95年度上訴字第214號案件，
    亦同肯認被告有與黃大杉、郭翊、丙○○4人共同持刀械砍
    傷被害人之事實，有該刑事判決2份在卷可參。是被告乙○○所辯伊未下車動手云云，顯為圖卸之詞，尚不足採信。
二、查被告與丙○○、黃大杉、郭翊4人均持西瓜刀砍傷被害人
    ；而被害人所受之傷害均集中在手、腳四肢部位，並未傷及
    被害人身體要害，身體其他部分亦無傷口產生，均如前述。
    再依前開病患診療資料摘錄表【被害人初來急診狀況，血壓
    尚且穩定，雖然失血不少，因能及時處理，尚無危急生命之
    虞】，顯見被害人所受之傷害尚無致命之虞。則被告與丙○○、郭翊、黃大杉既分持西瓜刀，聯手砍傷被害人，若果真
    渠等有致被害人於死之犯意，被害人受傷部位應非僅止於四
    肢而已，且恐難逃一死。準此，足徵被告與丙○○、郭翊、
    黃大杉4人雖有持刀砍傷被害人，但並無致被害人於死之故
    意。惟被告等人持刀既針對被害人手、腳四肢砍傷，顯有重
    創被害人之決意，復依被害人上開受傷部位及程度以觀，益
    證被告與黃大杉、郭翊、丙○○4人，並非意在單純傷害被
    害人而已，又渠等明知西瓜刀等凶器之堅利，持以砍擊足致
    去肉斷骨之重傷害，竟仍以之對被害人手腳多處砍擊，且下
    手不輕，足認被告與丙○○、郭翊、黃大杉有重傷害之犯意
    ，亦可認定。而被害人所受之傷害，經送醫救治後，【被害
    人右手骨頭、肌腱及神經皆已在受傷之初接合，但已無法恢
    復百分之百原來功能，如能持續追蹤治療及復健，最好情況
    可有八成功能恢復，以被害人最後回診判定，不至於功能完
    全喪失】等情，亦有國立成功大學醫學院附設醫院（93）成
    附醫外字第8148號函附之病患診療資料摘錄表在卷可按（見
    原審卷二第37至38頁）；被害人所受之傷害雖未致重傷之結
    果，然被告與丙○○、郭翊、黃大杉既基於重傷害之犯意聯
    絡而為之，仍應負重傷未遂之罪責。
三、綜上所述，本件事證明確，被告犯行，堪以認定。
四、按行為後法律有變更者，適用行為時之法律。但行為後之法
    律有利於行為人者，適用最有利於行為人之法律，刑法第2
    條第1項定有明文。又比較時應就罪刑有關之共犯、未遂犯
    、想像競合犯、牽連犯、連續犯、結合犯，以及累犯加重、
    自首減輕暨其他法定加減原因（如身分加減）與加減例比等
    一切情形，綜其全部罪刑之結果而為比較。查被告行為後，
    刑法已於94年2月2日修正公布，並於95年7月1日生效施行。
    茲比較本案所涉新舊刑法：(一)修正施行前刑法第28條之規定
    為：「二人以上共同實施犯罪之行為者，皆為正犯」，修正
    施行後之規定則為：「二人以上共同實行犯罪之行為者，皆
    為正犯」，揆諸本條之修正理由係為釐清陰謀共同正犯、預
    備共同正犯是否合乎正犯之要件，即共同正犯並未涵蓋陰謀
    及預備共同正犯。而本件被告間及所幫助之正犯，其犯行非
    屬陰謀、預備共同正犯。是適用新舊法之結果，修正施行後
    之規定並非較有利於正犯，依刑法第2條第1項本文之規定，
    仍應適用修正施行前刑法第28之規定。(二)刑法修正後關於一
    般未遂犯處罰效果之規定，僅由同法第26條前段，改列於第
    25條第2項後段，並未有任何實質內容之變更，非屬法律變
    更，自無新舊法比較適用之問題，應逕適用裁判時法。
五、核被告所為，係犯刑法第278條第3項、第1項之使人受重傷
    未遂罪。被告與丙○○、郭翊、黃大杉4人間，有犯意之聯
    絡及行為之分擔，應論以共同正犯。查被害人係75年10月31
    日出生，共犯丙○○係77年4月5日出生，有年籍資料表附卷
    可稽，該2人於犯罪時即93年1月26日，均係12歲以上18歲未
    滿之少年，被告乙○○係71年11月11日出生，於犯罪時已屬
    滿20歲之成年人，被告與少年丙○○共同對少年即被害人甲○○犯重傷害未遂罪，同時有少年事件處理法第85條第1項
    及兒童及少年福利法第70條第1項之情形，應依特別法即兒
    童及少年福利法第70條第1項之規定，加重其刑。被告已著
    手於重傷害犯罪行為之實行而不遂，為未遂犯，應依現行刑
    法第25條第2項之規定，減輕其刑，並依法先加後減之。
六、原審以被告罪證明確，應予論罪科刑，固非無見。但查：(一)
    被告於原審判決後已與被害人達成民事和解，賠償其損害，
    有和解書及被害人願意原諒被告之陳述狀附卷足稽，原判決
    認被告犯後未與被害人達成和解之事實已有變更，其據以科
    刑之基礎即難維持。(二)中華民國96年罪犯減刑條例業經於96
    年7月16日起施行，原審未及適用，顯有未當；原判決既有
    上開可議之處，即屬無可維持，應由本院將原判決予以撤銷
    改判。爰審酌被告生活狀況、智識教育程度、僅因力挺少年
    丙○○，即與少年丙○○共同持刀行兇，造成被害人傷勢不
    輕，事後未能立即坦認犯行，惟其非引發爭端之人，且於原
    審判決後已與被害人達成民事和解，有和解書1紙（見本院
    第29頁）附卷可稽。其係一時欠慮罹刑責，事後尚表悔意等
    一切情狀，量處如主文第2項之刑。又被告犯罪時間在中華
    民國96年4月24日以前，合於減刑條件，爰依中華民國96年
    罪犯減刑條例第2條第1項第3款之規定，減其刑期二分之一
    。至扣案之水果刀既非被告或共犯丙○○、郭翊、黃大杉持
    以砍傷被害人之西瓜刀，已如前述，即非供被告犯本案所用
    之物；另被告及共犯等人供被告本件犯罪所用之西瓜刀既未
    扣案，亦非屬違禁物，顯已不知所蹤，為免日後執行困難，
    爰均不予宣告沒收，附此敘明。
據上論斷，應依刑事訴訟法應依刑事訴訟法第369條第1項前段、
第364條、第299條第1項前段，刑法第28條、第278條第3項、第1
項、兒童及少年福利法第70條第1項、刑法第25條第2項，中華民
國96年罪犯減刑條例第2條第1項第3款、第7條，判決如主文。
本案經檢察官曾銘芳到庭執行職務。
中　　華　　民　　國　　96　　年　　8 　　月　　8 　　日
                  刑事第二庭    審判長法　官    葉居正
                                      法　官    吳勇輝
                                      法　官    郭千黛
以上正本證明與原本無異。
如不服本判決，應於收受本判決後十日內向本院提出上訴書狀。
其未敘述上訴理由者並得於提起上訴後十日內向本院補提理由書
狀（均須按他造當事人之人數附繕本）「切勿逕送上級法院」。
　　　　　　　　　　　　　　　　　　　書記官    尤乃玉
中　　華　　民　　國　　96　　年　　8 　　月　　9 　　日
附錄：本判決論罪科刑法條全文
中華民國刑法第278條第1項、第3項
使人受重傷者，處5年以上12年以下有期徒刑。
第1項之未遂犯罰之。
兒童及少年福利法第70條第1項
成年人教唆、幫助或利用兒童及少年犯罪或與之共同實施犯罪或
故意對其犯罪者，加重其刑至二分之一。但各該罪就被害人係兒
童及少年已定有特別處罰規定者，不在此限。
